臺灣高等法院高雄分院民事判決　　　99年度重上更(一)字第3 號
上　訴　人　柯韋秀珍
　　　　　　柯俊英
　　　　　　柯俊秋
　　　　　　柯俊明
共　　　同
訴訟代理人　楊昌禧律師
　　　　　　梁育誠律師
被 上 訴人　財團法人高雄市私立復華高級中學
法定代理人　孫建行
訴訟代理人　林慶雲律師
　　　　　　楊靖儀律師
　　　　　　陳裕文律師
上列當事人間返還代墊款事件，上訴人對於中華民國98年2 月27
日臺灣高雄地方法院95年度重訴字第454 號第一審判決提起上訴
，經最高法院第一次發回更審，本院於100 年10月26日言詞辯論
終結，判決如下：
    主  文
原判決關於駁回後開第二項之訴及訴訟費用之裁判，均廢棄。
被上訴人應給付上訴人柯韋秀珍新臺幣壹拾陸萬玖仟玖佰零伍元
，及自九十五年十一月三十日起至清償日止，按週年利率百分之
五計算之利息。
其餘上訴駁回。
第一、二審訴訟費用由上訴人柯俊英負擔百分之十五、上訴人柯
俊秋負擔百分之六十六、上訴人柯俊明負擔百分之十七，餘由被
上訴人負擔。
    事實及理由
一、上訴人主張：上訴人柯韋秀珍為座落高雄市苓雅區○○○段
    第4 小段第4094、4107、4114地號土地（下稱第一筆土地）
    登記所有權人；上訴人柯俊英為同段第1 小段第3107地號，
    同段第4 小段第4097、4097-1、4097-2、4103、4115、4115
    -1、4115-2、4118、4121、4121-1、4121-2、4122、4122-1
    地號土地（下稱第二筆土地）登記所有權人之一；上訴人柯
    俊秋為同段第1 小段第3090、3092、3092-1、3107地號及同
    段第4 小段第4097、4097-1、4097-2、4103、4115、4115-1
    、4115-2、4118、4121、4121-1、4121-2、4122、4122-1、
    4119、4119-1、4119-2、4119-3地號土地（下稱第三筆土地
    ）登記單獨所有權人（指同段第1 小段第3090、3092、3092
    -1地號、同段第4 小段第4119、4119-1、4119-2、4119-3地
    號土地）或所有權人之一（指前開單獨所有以外之土地）；
    上訴人柯俊明為同段第1 小段第3107地號，及同段第4 小段
    第4097、4097-1、4097-2、4103、4115、4115-1、4115-2、
    4118、4121、4121-1、4121-2、4122、4122-1地號土地（下
    稱第四筆土地）登記所有權人之一（以上土地合稱系爭土地
    ）。又系爭土地係由柯幼岩、孫永慶、沈克琴（下稱柯幼岩
    等）合夥經營之台灣省高雄市私立復華中學（下稱復華中學
    ）於民國50年至61年間陸續購入，並登記於上訴人名下，供
    復華中學使用。而被上訴人為申請設立財團法人登記，兩造
    遂於61年11月24日簽訂不動產租賃契約書，並經公證，約定
    系爭土地出租予被上訴人繼續使用，租金按每坪每月新臺幣
    （下同）6 元計算，且由被上訴人負責繳納系爭土地之地價
    稅。嗣被上訴人董事會於78年3 月18日決議依上訴人請求，
    將系爭土地之租用改為借用，暨仍由被上訴人負責繳納地價
    稅。其後，被上訴人續繳系爭土地地價稅至80年間止，自81
    年間起未再繳納，上訴人不得已，代繳自81年起至94年間止
    之地價稅，其中柯韋秀珍繳納169,905 元；柯俊英繳納1,42
    8,385 元；柯俊秋繳納6,148,235 元；柯俊明繳納1,530,06
    9 元（下合稱系爭款項），自得依上開契約約定及債務不履
    行損害賠償之法律關係，請求被上訴人給付系爭款項，倘系
    爭土地為被上訴人所有，上訴人亦得備位主張不當得利請求
    權法律關係，為相同之請求等情。爰聲明：（一）被上訴人
    應給付柯韋秀珍169,905 元；應給付柯俊英1,428,385 元；
    應給付柯俊秋6,148,235 元；應給付柯俊明1,530,069 元，
    及均自起訴狀繕本送達翌日即95年11月30日起至清償日止，
    按週年利率5%計算之利息。（二）願供擔保，請准宣告假執
    行。
二、被上訴人則以：被上訴人之前身復華中學出資購買系爭土地
    ，並借用上訴人名義登記為所有權人，故被上訴人為系爭土
    地實際所有權人。又兩造先後簽訂之土地租賃、使用借貸契
    約，均因通謀虛偽意思表示而無效。被上訴人係以系爭土地
    所有權人身分繳納地價稅，並因原作為被上訴人車棚使用之
    林德官段3093、3094、3095、3104、3105地號土地（下稱系
    爭車棚用地），亦屬復華中學於55年間出資購買，而分別借
    用柯俊明登記為其中3093、3094地號土地所有權人；柯俊秋
    登記為其中3095地號土地所有權人；柯俊英（與柯俊明及柯
    俊秋合稱柯俊明等）登記為其中3104、3105地號土地所有權
    人，詎柯俊明等於78年間出售系爭車棚用地，得款153,670,
    000 元，僅給付89,861,322元之價款予被上訴人，則被上訴
    人自得請求柯俊明等返還尚未給付之價款，嗣因柯俊明等未
    返還價款，被上訴人遂自81年起未再繳納系爭土地之地價稅
    ，並以柯俊明等自81年起所繳納之地價稅，與彼等尚未返還
    之出售土地價款相互扣抵，經扣抵後，柯俊明等之請求為無
    理由等語，資為抗辯。並聲明：（一）上訴人之訴及假執行
    之聲請均駁回。（二）如受不利判決，願供擔保，請准宣告
    免為假執行。
三、原審判決駁回上訴人之訴及假執行之聲請。上訴人不服，提
    起上訴，經本院前審以98年度重上字第24號判決廢棄原判決
    ，並判決被上訴人應給付上訴人如原審起訴聲明所示金額本
    息，被上訴人不服，向第三審提起上訴，經最高法院以98年
    度台上字第2411號判決廢棄原判決（假執行除外），發回本
    院，上訴人於本院主張使用借貸契約債務不履行損害賠償請
    求權或不當得利請求權（見本院卷二第133 頁），聲明：（
    一）原判決廢棄。（二）被上訴人應給付柯韋秀珍169,905
    元；應給付柯俊英1,428,385 元；應給付柯俊秋6,148,235
    元；應給付柯俊明1,530,069 元，及均自起訴狀繕本送達翌
    日即95年11月30日起至清償日止，按週年利率5%計算之利息
    。（三）願供擔保，請准予宣告假執行。被上訴人則答辯聲
    明：（一）上訴駁回。（二）如受不利判決，願供擔保，請
    准宣告免為假執行。
四、兩造不爭執事項
（一）高雄市苓雅區○○○段第4 小段第4094地號、4107地號、
      4114地號土地目前登記為柯韋秀珍所有。
（二）高雄市苓雅區○○○段第1 小段第3107地號及林德官段第
      4 小段第4097、4097-1、4097-2、4103、4115、4115-1、
      4115-2、4118、4121、4121-1、4121-2、4122、4122-1地
      號土地目前登記柯俊英為所有人之一。
（三）高雄市苓雅區○○○段第1 小段第3090、3092、3092-1、
      3107及林德官段第4 小段第4097、4097-1、4097-2、4103
      、4115、4115-1、4115-2、4118、4121、4121-1、4121-2
      、4122、4122-1、4119、4119-1、4119-2、4119-3地號土
      地目前登記柯俊秋為單獨所有人或所有人之一。
（四）高雄市苓雅區○○○段第1 小段第3107地號及林德官段第
      4 小段4097、4097-1、4097-2、4103、4115、4115-1、41
      15-2、4118、4121、4121-1、4121-2、4122、4122-1地號
      土地目前登記柯俊明為所有人之一。
（五）系爭土地之地價稅自81年起至94年止，均由上訴人繳納，
      其中柯韋秀珍繳納169,905 元；柯俊英繳納1,428,385 元
      ；柯俊秋繳納6,148,235 元；柯俊明繳納1,530,069 元。
（六）上訴人及訴外人沈鳳娜、沈鳳嫻、沈振武、孫康秀鳳（沈
      鳳娜等4人合稱沈鳳娜等）曾於61年11月24日與復華中學
      就座落高雄市苓雅區○○○段如附表所示第330-4等27 筆
      土地簽立租賃契約（下稱系爭租約）。該租賃契約第3 條
      約定：「租金每坪每月定新台幣陸元計算。今後租賃物之
      地價稅約定由乙方（指承租人）負責繳納，絕不得延誤」
      ，並經兩造及沈鳳娜等向原審法院公證處請求公證，有租
      賃契約書及公證書附於原審卷（見原審卷一第19頁-26 頁
      ）可稽。
（七）被上訴人77學年度第2 學期第1 次董事會曾於78年3 月18
      日以：「(三)本校校地租用民地部分，因地主來函停止租用
      案。」提請討論，經議決：「本校未遷校前地主既然同意
      暫時借用，擬請同意地主意見，一致通過。」並於78年3
      月31日函復上訴人（下稱系爭78年函復），有該次董事會
      會議記錄及覆函附於原審卷（見原審卷一第27-31 頁）可
      憑。
（八）高雄市苓雅區○○○段第3093、3094、3095、3104、3105
      地號土地原依序登記為柯俊明、柯俊明、柯俊秋、柯俊英
      、柯俊英所有，嗣均以買賣為原因，於78年12月18日依序
      移轉登記所有權與訴外人佑親建設股份有限公司（下稱佑
      親公司）指定之訴外人何榮州、何榮州、何榮州、陳重甫
      、陳重甫。又第3093地號重劃前為第330 之7 地號，合併
      自第3094至第3096地號而來；至第3104地號重劃前則為第
      330 之8 、330 之16地號，合併自第3105地號而來。
（九）訴外人柯幼岩前曾以被上訴人向其借款89,861,322元未清
      償為由，向原審法院起訴，請求被上訴人返還上開借款，
      經原審法院以96年度重訴字第40號（下稱系爭40號事件）
      受理，柯幼岩於起訴前未向被上訴人請求給付利息。
（十）上訴人於96年5 月10日準備狀附件所提出證物一至證物四
      形式上為真正。
（十一）上開事實，並有上訴人提出法人登記證書、公證書、不
        動產租賃契約書、被上訴人78年3 月18日董事會會議紀
        錄、被上訴人董事會函（見原審卷一第15-31 頁）、地
        價稅明細表及地價稅繳款書（見原審卷一第120-158 頁
        ）、租賃所得扣繳憑單、證明書及存款明細分類帳附卷
        （原審卷二第108-117 頁）可稽。暨有土地買賣契約書
        、不動產買賣合約書、78年3 月20日通知函（見原審卷
        一第100-109 頁、178 頁）、收據、其他支出帳冊及土
        地登記謄本附卷（見原審卷二第49-70 頁、158-171 頁
        ）可憑。
五、兩造於本院協商爭點為：（一）兩造間爭執事項是否限縮於
    「被上訴人以上訴人未交出之車棚用地出售價款，主張抵銷
    抗辯，有無理由」？（二）如限縮於爭執事項（一），則被
    上訴人以上訴人未交出之車棚用地出售價款，與上訴人請求
    給付之系爭款項相互抵銷，有無理由？（三）如未限縮於爭
    執事項（一），則上訴人主張依照地價稅應由被上訴人繳納
    協議之債務不履行、不當得利法律關係，請求被上訴人給付
    系爭款項，有無理由？又被上訴人以上訴人未交出之車棚用
    地出售價款，與上訴人請求給付之系爭款項相互抵銷，有無
    理由？茲分述如下：
（一）兩造間爭執事項是否限縮於「被上訴人以上訴人未交出之
      車棚用地出售價款，主張抵銷抗辯，有無理由」？
  １、按「受命法官為闡明訴訟關係，得為下列各款事項，並得
      不用公開法庭之形式行之：‧‧‧三、整理並協議簡化爭
      點。」、「當事人就其主張之爭點，經依第一項第三款或
      前項為協議者，應受其拘束。但經兩造同意變更，或因不
      可歸責於當事人之事由或依其他情形協議顯失公平者，不
      在此限。」民事訴訟法第270 條之1 第1 項第3 款及同條
      第3 項分別定有明文。次按民事訴訟法第270 條之1 第3
      項前段規定應受其拘束之爭點協議，係指當事人就其既已
      主張之爭點，經依同條第1 項第3 款或第2 項為協議者而
      言；故當事人就訴訟標的法律關係前提之權利或法律關係
      所為之陳述，經他造於準備書狀內或言詞辯論時或在受命
      法官、受託法官前為相同之陳述，倘當事人對之具有實體
      法上處分權，已充分明瞭該陳述之內容及其法律上之效果
      ，且無害於公益，又經當事人整理並協議簡化爭點者，為
      尊重當事人之權利主體地位，對於訴訟審理範圍及事實主
      張、證據提出具有決定之權能，以資平衡保障其實體利益
      及程序利益，並節省司法資源之付出，應認法院即可以該
      當事人協議簡化後之相同陳述內容為裁判之依據，無庸再
      就該相同陳述內容另為調查審認（最高法院94年度台上字
      第493 號判決意旨及92年度台上字第1547號判決意旨參照
      ）。上訴人主張：被上訴人於受命法官99年4 月7 日準備
      程序中，已同意將兩造間之爭點限縮於被上訴人以系爭車
      棚出售價款抵銷上訴人之請求，有無理由。而被上訴人於
      同意限縮為上開爭點時，並未附帶任何條件等情。惟被上
      訴人否認之，並抗辯：被上訴人於99年4 月7 日準備程序
      中，同意將爭點限縮於被上訴人以系爭車棚出售價款抵銷
      上訴人之請求，有無理由之事項上，係附有系爭土地為被
      上訴人所有，並借名登記於上訴人名義下之前提為要件云
      云。
  ２、經查，受命法官於99年4 月7 日準備程序中詢問兩造：「
      兩造是否同意本件爭點限縮在被上訴人抵銷的抗辯是否有
      理由？」，其中上訴人訴訟代理人表示：「另用書狀陳述
      」；至被上訴人訴訟代理人則當庭表示：「同意」（見本
      院卷一第67頁），足見被上訴人確實同意本件爭點限縮於
      被上訴人之抵銷抗辯，是否有理。除外，被上訴人於同意
      限縮上開爭點時，並未附帶以「系爭土地為被上訴人所有
      ，並借名登記於上訴人名義下」作為前提要件。此參諸被
      上訴人於同日準備程序中，針對受命法官詢問：「關於抵
      銷債權部分，被上訴人舉證為何？」，亦答稱：「．．對
      於上訴人有繳納部分期間的地價稅，金額如本件的主張，
      對造可以向被上訴人請求不爭執，但是主張以對造應給付
      被上訴人車棚用地賣得的價金未付款部分，與對造支付的
      地價稅為抵銷。」（見本院卷一第67頁）等語益明。
  ３、次查，參酌被上訴人針對本院交付99年4 月7 日準備程序
      開庭錄音光碟記載錄音內容所提出之譯文，分別載明受命
      法官詢問：」所以前提你們是不爭執的，現在是你們主張
      抵銷有無理由的問題？」，被上訴人答稱：「對，是這樣
      。」；受命法官詢問：「對於上訴人有地價稅請求權？」
      、「就是上訴人有繳納部分期間的地價稅，對照本件的主
      張對不對？」，被上訴人答稱：「有繳納部分期間的地價
      稅」、「對，地價稅我們不爭執」；受命法官詢問：「金
      額如同本件主張，就是對造有這個請求權，但是你們主張
      用車棚用地的價金抵銷？」，被上訴人答稱：「對」；受
      命法官詢問：「如本件的主張對造有請求權，對造可以向
      被上訴人請求不爭執，對不對，但是主張以車棚用地的價
      金抵銷，所以你們才不付給他嗎？」，被上訴人答稱：「
      對」；命法官詢問：「主張什麼？」，被上訴人答稱：「
      但是主張對價，對造，但主張以對造應給付被上訴人車棚
      用地賣得價金與對造支付的地價稅為抵銷，這樣比較完整
      ，我的意思是這樣」；命法官詢問：「我先諭知兩造是否
      同意把爭點限縮在－－，兩造是否同意本件爭點限縮在被
      上訴人主張抵銷抗辯是否有理由？你們再針對此部分表示
      意見？」、「如果可以不爭執，你們就不要再爭執了，把
      爭點限縮一下。被上訴人你們同不同意把爭點限縮在這邊
      ？」，被上訴人答稱：「同意」（見本院卷二第122-122
      之1 頁）等語相互以觀，堪認被上訴人確實於上開準備程
      序期日，向受命法官表示同意本件爭點限縮於被上訴人之
      抵銷抗辯，是否有理。且被上訴人於同意限縮上開爭點時
      ，並未附帶以「系爭土地為被上訴人所有，並借名登記於
      上訴人名義下」作為前提要件。故被上訴人前揭辯稱云云
      ，洵不足採。
  ４、又查，上訴人亦於99年5 月10日具狀表示同意本件爭點限
      縮於被上訴人之抵銷抗辯，有無理由乙節，有上訴人準備
      書狀附卷（見本院卷一第173 頁）可稽，堪認兩造確已協
      議限縮如上爭點。是以上訴人主張兩造間爭執事項經協議
      後，已限縮於「被上訴人以上訴人未交出之車棚用地出售
      價款，主張抵銷抗辯，有無理由」乙項，堪予採認。
  ５、末查，參以被上訴人就上訴人與沈鳳娜等於78年2 月20日
      通知被上訴人終止租約函文後，被上訴人亦於同年3 月31
      日回覆上訴人柯俊秋表示知悉終止租用系爭土地之通知，
      且經被上訴人之董事會討論後決議通過，願暫時借用系爭
      土地，而柯俊秋當時僅是出租人中的一員，其有無權利合
      法代表或代理出租人與被上訴人終止租約，並另成立土地
      借用契約乙節，亦表示；「．．除柯俊秋以外的其他上訴
      人及訴外人都有向被上訴人表示終止土地租賃契約，及另
      行成立土地借用契約．．」（見本院卷二第136-137 頁）
      等語相互以觀，足徵兩造間就附表所示土地，確實成立使
      用借貸契約。而按兩造間之爭點，限縮於被上訴人以車棚
      用地出售價款，主張抵銷抗辯，有無理由，業如上述。倘
      參諸兩造間就附表所示土地，確實成立使用借貸契約乙節
      以觀，則上訴人主張兩造有於土地使用借貸契約中約定由
      被上訴人負責繳納如附表所示土地之地價稅乙節，亦堪認
      定。從而，上訴人主張被上訴人有依使用借貸契約繳納附
      表所示土地地價稅之債務，卻未依約履行，致上訴人分別
      繳納如上述之地價稅，則上訴人自得本於土地使用借貸契
      約債務不履行損害賠償請求權，請求被上訴人給付系爭款
      項，即屬有據。至被上訴人固抗辯：上訴人請求給付系爭
      款項之請求權已罹於15年時效（見本院卷二第90頁）云云
      。惟上訴人係於95年11月24日提起本件訴訟，請求被上訴
      人給付系爭款乙節，有起訴狀附卷（見原審卷一第3 頁）
      可稽，堪予認定。其次，上訴人請求被上訴人給付之系爭
      款項發生日期，係81年間至94年間止乙節，亦為兩造所不
      爭執，同堪認定。則揆諸前揭說明，足認上訴人起訴請求
      被上訴人給付系爭款項，並未罹於15年時效。
  ６、此外，上訴人主張不當得利請求權部分，原係以其債務不
      履行損害賠償請求權不成立為前提（見本院卷二第133 頁
      ），茲因上訴人主張債務不履行損害賠償請求權，於法有
      據，業如上述，則上訴人關於不當得利請求權之主張，即
      無論述必要，併予敘明。
（二）如限縮於爭執事項（一），則被上訴人以上訴人未交出之
      車棚用地出售價款，與上訴人請求給付之系爭款項相互抵
      銷，有無理由？
  １、按二人互負債務，而其給付種類相同，並均屆清償期者，
      各得以其債務，與他人之債務，互為抵銷。民法第334 條
      第1 項前段定有明文。被上訴人抗辯：被上訴人之前身復
      華中學於55年間出資購買系爭車棚用地，而分別借用柯俊
      明登記為3093、3094地號土地所有權人；柯俊秋登記為30
      95地號土地所有權人；柯俊英登記為3104、3105地號土地
      所有權人，詎柯俊明等於78年間出售系爭車棚用地，並得
      款153,670,000 元，僅給付89,861,322元之價款予被上訴
      人，則柯俊明尚應返還價款13,867,088元、柯俊秋應返還
      6,481,356 元、柯俊英應返還43,460,257元。被上訴人因
      柯俊明等未返還上開出售土地價款，因而自81年起未再繳
      納系爭土地之地價稅，並以柯俊明等自81年起所繳納之地
      價稅，與彼等尚未返還之出售土地價款相互扣抵，經扣抵
      後，柯俊明等之請求為無理由等語。惟柯俊明等否認之，
      並主張：被上訴人與復華中學不具法人同一性，被上訴人
      並非系爭車棚用地之所有權人。又被上訴人縱為系爭車棚
      用地所有權人，然因出售系爭車棚用地者，係柯幼岩，並
      非柯俊明等，故被上訴人不得以系爭車棚用地出售款與柯
      俊明等得請求之系爭款項相互抵銷。再者，系爭車棚用地
      出售價款約80,000,000餘元，被上訴人既承認已向柯幼岩
      取得89,861,322元之價款，顯見其主張之車棚用地出售價
      款債權已因清償而消滅。此外，被上訴人如得請求系爭車
      棚用地出售款，其請求權亦罹於時效云云。
  ２、復華中學是否出資購得系爭車棚用地：經查，訴外人台灣
      糖業股份有限公司（下稱台糖公司）所有系爭車棚用地，
      並將該土地出租予訴外人佃農施耕作，其後，復華中學
      於53年4 月17日與施協議，施將有關使用土地之權利
      讓與復華中學。嗣台糖公司於55年間通知優先讓售系爭車
      棚用地予承租人，遂由復華中學出資購買，並分別於57年
      6 月21日登記在柯俊明、柯俊秋及柯俊英名下等情，有土
      地登記謄本，放棄書、土地買賣契約書、台糖公司高雄儲
      運所標售出租土地原承租人優先承購通知書、土地增值稅
      繳納稅單、收據等附卷（見原審卷一第230-263 頁）可稽
      ，且為兩造所不爭執，堪認為真實。
  ３、被上訴人與復華中學是否具有法人同一性：
（１）按法人非依民法或其他法律之規定，不得成立，法人於法
      令限制內，有享受權利負擔義務之能力；法人非經向主管
      機關登記，不得成立。民法第25條、第26條及第30條分別
      定有明文，足見法人人格係於向主管機關登記時成立，並
      享有權利能力。經查，被上訴人於61年11月30日經主管機
      關台灣省教育廳核准許可設立，並於61年12月12日辦妥法
      人設立登記乙節，有法人登記證書附卷（見原審卷一第15
      -18 頁）為憑，堪認被上訴人自61年12月12日後具有法人
      人格（原名財團法人高雄市私立復華中學，至74年間更為
      被上訴人現名）。次查，上訴人及沈鳳娜等曾於61年11月
      24日與復華中學就如附表所示土地簽立系爭租約乙節，為
      兩造所不爭執。則依前開說明，堪認上訴人及沈鳳娜等與
      復華中學簽訂系爭租約時，被上訴人尚未經辦妥財團法人
      登記，於法仍不具有法人人格。惟參諸上訴人自原審起訴
      時起迄今，均主張：被上訴人為申請設立財團法人登記，
      兩造遂於61年11月24日簽訂系爭租約，並經公證，且由被
      上訴人負責繳納系爭土地之地價稅。嗣被上訴人董事會於
      78年3 月18日決議依上訴人請求，將系爭土地之租賃改為
      借用，暨仍由被上訴人負責繳納地價稅等情相互以觀，顯
      見上訴人自始認知及承認復華中學與上訴人及沈鳳娜等簽
      訂系爭租約，事實上即屬被上訴人為辦理財團法人登記，
      而與上訴人及沈鳳娜等簽訂系爭租約，已徵被上訴人之前
      身即屬復華中學，被上訴人與復華中學具有法人同一性質
      。依上所述，可見上訴人一方面承認上情，主張復華中學
      與被上訴人具有法人同一性，復華中學與上訴人及沈鳳娜
      等簽訂之系爭租約，應由被上訴人概括承受，故有關系爭
      租約約定系爭土地地價稅應由復華中學繳納乙事，被上訴
      人應概括承受。他方面於被上訴人抗辯復華中學取得系爭
      車棚用地所有權，並由被上訴人概括承受時，則又反其先
      前主張，否認被上訴人與復華中學具有法人同一性質，立
      場前後反覆，已難遽採。
（２）次按復華中學與被上訴人是否具有法人同一性質，應視二
      者間之組織及財產是否實質上同一，以為判斷。此參諸教
      育部97年12月9 日以部授教中（二）字第0970518012號函
      復高雄市政府教育局說明三益明（見本院前審卷第81-82
      頁）。關於復華中學與被上訴人在組織方面，經查，復華
      中學於59年間向教育主管機關申辦財團法人登記，其第5
      屆董事會全體成員包括董事長梁駿聲、常務董事孫永慶、
      沈克琴及董事李咸熙、陳敬修、韋錦樹、顧頌正、康東龍
      、李伯林；其61年第1 學期即第6 屆董事長、常務董事及
      董事，除董事李咸熙及陳敬修未繼續列名外，其餘與第5
      屆均相同，並與財團法人高雄市私立復華中學（其後更名
      為被上訴人）於61年12月12日登記（61年12月7 日聲請設
      立登記）為財團法人之申請文件上所載董事會成員即董事
      長、常務董事及董事均相同；又復華中學以59年董事會決
      議辦理財團法人登記時，其董事會全體成員均為財團法人
      捐助人各節，有上訴人不爭執真正之復華中學59年董事名
      冊、法人登記證書及董事會議紀錄附卷（見原審卷一第
      15-1 8頁、本院卷一第95-96 頁、第116-120 頁；暨兩造
      不爭執真正之本院另案99年度重上更(三)字第11號【系爭另
      案】就柯俊明等與訴外人沈振武請求被上訴人移轉登記系
      爭土地其中部分土地所有權確定判決，其中系爭另案重上
      字卷五第65頁、系爭另案原審卷二第207 頁、系爭另案重
      上更(一)字卷一第83頁、卷二第162-164 頁）可稽。堪認二
      者之學校組織架構及運作，均係相傳互承。此外，復華中
      學與被上訴人間之學校老師、學生、校產管理及學校對外
      之一切權利義務，均屬一脈相承乙節，亦有復華中學沿革
      史等資料附卷（見系爭另案原審一第136 頁、第143-154
      頁）可憑，堪予認定。依上所述，足認被上訴人與復華中
      學在組織上確屬實質同一無訛。
（３）關於復華中學與被上訴人在財產方面，經查，復華中學於
      48年間購入之土地，其中如高雄市苓雅區○○○段4089號
      、4089-1號、4095號、4095-1號、4095-2號、4105號、41
      17號、4117-1號及4117-2號等土地，因當時地政人員不諳
      法令而以復華中學名義登記為所有權人乙節，有高雄市政
      府地政處94年10月17日高市地政一字第0940015252號函及
      同年11月24日高市地政一字第0940017192號函附卷（見本
      院卷三第12-13 頁；系爭另案重上字卷三第184-191 頁及
      卷四第68頁）可稽。嗣上開土地係以更名登記之方式，辦
      理所有權變更為財團法人高雄市私立復華中學乙節，有土
      地所有權狀影本多紙附卷（見本院卷一第145-166 頁；暨
      系爭另案原審卷一第166-178 頁）可稽，堪予認定。而按
      此項更名登記，係由於上開土地原登記復華中學所有，於
      財團法人高雄市私立復華中學成立後，若認二者不具法人
      同一性，以移轉登記方式辦理，將造成繳納贈與稅及土地
      增值稅問題，故教育部遂於65年9 月13日函釋認私立學校
      土地原以學校董事會名義登記者，於學校財團法人設立後
      應准以申請辦理更名登記，並可免辦土地現值申辦乙節，
      亦有該教育部函示在卷（見系爭另案重上字卷一第154 頁
      ）可稽，可見原已登記為復華中學所有之土地，在復華中
      學成立為財團法人高雄市私立復華中學後，得以更名方式
      辦理登記，足認復華中學與被上訴人在財產上係屬實質同
      一。此外，參酌被上訴人設立時之財產目錄載有：教室、
      辦公桌、課桌椅、交通車、圖書等，可知復華中學之校產
      包括上述教室等不動產及課桌椅等動產，均已移交被上訴
      人使用，為被上訴人所有，益徵二者之財產實質上同一。
（４）據上，復華中學與被上訴人在組織及財產上，既屬實質同
      一，則被上訴人抗辯：復華中學與被上訴人具有法人同一
      性質，即堪採認。從而，復華中學因董事會管理事務或其
      他校務所生權利義務關係，依法均應由設立後之被上訴人
      概括承受。故柯俊明等主張：復華中學與被上訴人不具法
      人同一性，洵屬無據。
  ４、柯俊明等應否負擔返還系爭車棚用地出售款責任：
（１）被上訴人抗辯：被上訴人於78年間，委請柯俊明等之父親
      柯幼岩處理及協調柯俊明等以柯俊明等之名義出售被上訴
      人所有並借名登記於柯俊明等名下之系爭車棚用地，故系
      爭車棚用地之出賣人係柯俊明等，至柯幼岩僅是代理柯俊
      明等出賣土地，既非土地所有權人，則應負返還系爭車棚
      用地出售款之人，仍屬柯俊明等語，惟為柯俊明等所否認
      。
（２）經查，系爭車棚用地其中林德官段第3093、3094、3095、
      3104、3105地號土地原依序登記為柯俊明、柯俊明、柯俊
      秋、柯俊英、柯俊英所有，嗣均以買賣為原因，於78年12
      月18日依序移轉登記所有權與佑親公司指定之何榮州、何
      榮州、何榮州、陳重甫、陳重甫。又第3093地號重劃前為
      第330 之7 地號，合併自第3094至第3096地號而來；至第
      3104地號重劃前則為第330 之8 、330 之16地號，合併自
      第3105地號而來乙節，為柯俊明等與被上訴人所不爭執，
      堪認柯俊明等為系爭車棚用地之登記所有權人，並以買賣
      為原因，分別於78年12月18日將系爭車棚用地出賣予佑親
      公司，且移轉登記所有權予佑親公司指定之第三人。
（３）次查，復華中學出資購買系爭車棚用地，並分別於57年6
      月21日登記在柯俊明、柯俊秋及柯俊英名下乙節，如前所
      述。而按柯俊秋係43年12月25日出生、柯俊明係45年7 月
      28日出生、柯俊英係47年10月11日出生乙節，有彼等戶籍
      謄本影本附卷（見原審卷二第237-239 頁）可稽，並據柯
      俊明等自承無訛（見本院卷三第5 頁），足見柯俊秋、柯
      俊明及柯俊英於登記為系爭車棚用地之所有權人時，彼等
      分屬未滿14歲、未滿12歲及未滿10歲之稚齡孩童，衡情，
      應無出借名義及辦理相關借名登記手續之意思及能力。倘
      參諸柯幼岩係復華中學創辦人之一，並陸續自第一屆起至
      第四屆止，先後擔任復華中學董事會之董事、常務董事或
      董事長乙節，有復華中學董事名單附卷（見本院卷一第10
      7-115 頁）可稽，並為柯俊明等與被上訴人所不爭執，堪
      予認定。顯見復華中學當時所以借用柯俊明等之名義登記
      為系爭車棚用地之所有權人，與柯幼岩有關，且出於柯幼
      岩之意思而為。則當時有關系爭車棚用地借名登記為柯俊
      明等所有之相關事宜，均由柯幼岩本於柯俊明等法定代理
      人身分協助辦理，即屬情理內之舉。是以被上訴人抗辯：
      由於當初係由柯幼岩協助辦理系爭車棚用地借名登記事宜
      ，故被上訴人於78年間，仍委請柯幼岩處理及協調以柯俊
      明等之名義出售借名登記於柯俊明等名下之系爭車棚用地
      等語，核與事實相符，堪予認定。
（４）又按「借名登記」者，謂當事人約定一方將自己之財產以
      他方名義登記，而仍由自己管理、使用、處分，他方允就
      該財產為出名登記之契約，其成立側重於借名者與出名者
      間之信任關係，在性質上應與委任契約同視，其內容如不
      違反強制、禁止規定或公序良俗者，應賦予無名契約之法
      律上效力，並類推適用民法委任之相關規定（最高法院98
      年度台上字第990 號裁判要旨參照）；受任人因處理委任
      事務，所收取之金錢、物品及孳息，應交付於委任人。亦
      為民法第541 條第1 項所明定。經查，系爭車棚用地既借
      名登記於柯俊明等之名義下，揆諸前揭說明，自得類推委
      任關係，即就借名登記系爭車棚用地事宜之處理，係存在
      於受任人柯俊明等與委任人即被上訴人之間。次查，柯幼
      岩於78年間以柯俊明等名義，出售系爭車棚用地予佑親公
      司時，係由柯幼岩出面與佑親公司當時之董事長薛五郎接
      洽買賣事宜及土地所有權移轉登記乙節，業據薛五郎於原
      審到庭證述（見原審卷二第206 頁），亦為柯俊明等所不
      爭執（見原審卷二第205 頁），堪予認定。而按柯俊明等
      於78年間，均屬成年人，彼等既同意由柯幼岩處理系爭車
      棚用地出售及土地所有權移轉登記事宜，顯見柯俊明等均
      同意授予柯幼岩代為出售系爭車棚用地之代理權，故柯幼
      岩自得本於柯俊明等之授權，與薛五郎洽談系爭車棚用地
      買賣事宜。又柯幼岩既有權代理柯俊明等接洽系爭車棚用
      地買賣事宜，則被上訴人於78年間請柯幼岩協助協調柯俊
      明等出售系爭車棚用地，自對柯俊明等發生本於委任契約
      關係，委請出售系爭車棚用地之效力。又查，柯俊明等既
      由柯幼岩代理出售系爭車棚用地，則揆諸前揭裁判要旨及
      法律規定，柯俊明等於出售系爭車棚用地後，自負有將收
      取之價款交付被上訴人之義務。是柯俊明等主張：彼等不
      負擔返還系爭車棚用地出售款予被上訴人之責任云云，洵
      屬無據。
  ５、系爭車棚用地出售價款為何：
（１）柯俊明等主張：系爭車棚用地出售價款約80,000,000餘元
      ，被上訴人既承認已向柯幼岩取得89,861,322元之價款，
      顯見其主張之車棚用地出售價款債權已因清償而消滅云云
      。惟為被上訴人所否認。
（２）經查，柯俊明等出售系爭車棚用地之價金，每坪不會超過
      500,000 元，1 坪約400,000 元乙節，業據薛五郎於原審
      到庭證述綦詳（見原審卷二第265 頁背面），已堪認系爭
      車棚用地於78年間出售價格，應為每坪400,000 元。次查
      ，參以被上訴人為進行遷校計畫，擬於78年間，將被上訴
      人名下、借名登記於上訴人及訴外人沈振武、沈鳳娜、沈
      鳳嫻、孫康秀鳳名下之土地出售予訴外人張國輝，有關買
      賣契約載明土地每坪議定價格為900,000 元乙節，亦有買
      賣契約書影本5 件附卷（見原審卷二第273-291 頁）可稽
      。而按柯俊明等固否認上開契約書之形式真正（見本院卷
      二第229 頁），惟參諸柯俊明等於系爭另案第一審審理中
      即93年5 月14日提出之民事答辯續(一)狀，其中附證24為上
      開買賣契約書影本（見本院卷三第17-31 頁），並據以主
      張彼等於78年間出售土地，買受人為張國輝，故出售之土
      地為柯俊明等所有乙節相互以觀，足認上開買賣契約書均
      為真正，則柯俊明等於本院反其於系爭另案之主張，否認
      前開買賣契約書為真正云云，洵屬無據。又查，上開買賣
      契約均由柯幼岩及孫永慶代理出售，所列出售土地與系爭
      車棚用地相毗鄰，出售時間同為78年間，且經手買賣者均
      為柯幼岩，則車棚用地之出售議定價格即每坪900,000 元
      ，自得作為系爭車棚用地出售價格之參酌。益徵被上訴人
      抗辯系爭車棚用地出售價格為每坪400,000 元，堪可採認
      。
（３）至柯俊明等固主張：上開買賣契約，涉及被上訴人遷校，
      經費籌措問題，縱使契約為真實，未必能證明買賣價格為
      實在（見本院卷二第231 頁）；暨薛五郎已於原審到庭證
      述系爭車棚用地總價約80,000,000餘元（見原審卷二第26
      5 頁背面）云云。惟查，柯俊明等於系爭另案，既引用上
      開買賣契約，作為其主張之依據，則其於本院復謂上開買
      賣契約之價格並不實在，自應舉證以實其說，然柯俊明等
      迄未舉證，以實其說，足見彼等此部分主張無據。次查，
      薛五郎固於原審到庭證述：述系爭車棚用地部分，約80,0
      00,000餘元等語。然薛五郎於為上開證述時，已先敘明：
      「．．時隔二十幾年，我記憶不好，我長期服用安眠藥，
      叫我再講的話，兩人加起來應約有壹億多左右，車棚部分
      ，大約八千餘萬元左右」（見原審卷二第265 頁背面）等
      語，則所謂車棚用地價款為80,000,000餘元，是否明確之
      價格，已難遽認。此外，參以薛五郎先於原審97年8 月11
      日到庭，就系爭車棚用地於78年間出售之價格與附近土地
      買賣價格之比較關係作證時，證述：「（78年系爭車棚用
      地買賣價金是較附近土地當時的價格高或低？）差不多，
      約是行情價」（見原審卷二第207 頁）等語，已徵系爭車
      棚用地於78年間出賣之價格，與附近土地差不多，且屬行
      情價；繼之，薛五郎於原審98年2 月16日到庭作證時，就
      被上訴人詢問其關於：上次證稱系爭車棚用地地價與市價
      差不多乙節時，證稱：是的。復就被上訴人詢及：每坪有
      8 、90萬元？亦證稱：每坪不會超過500,000 元，1 坪約
      400,000 元（見原審卷二第265 頁背面）等語；暨土地每
      坪400,000 元，較諸系爭車棚用地總價為何？於經歷24年
      後，在人之記憶中，衡情，應以單價金額較小，較容易被
      記憶等情相互以觀，自應以薛五郎證述系爭車棚用地每坪
      為400,000 元，較接近於事實，而堪採認。
（４）再查，系爭車棚用地總面積為384.175 坪，其中3093地號
      土地面積167 平方公尺，合50.52 坪；3094地號土地面積
      109 平方公尺，合32.973坪；3095地號土地面積129 平方
      公尺，合39.02 坪；3104地號土地面積461 平方公尺，合
      139.452 坪；3105地號土地面積404 平方公尺，合122.21
      坪（以上均採用四捨五入）乙節，有前述土地登記謄本可
      稽，並為兩造所不爭執（見本院卷二第313 頁、328-329
      頁），堪予認定。則參諸系爭車棚用地每坪出售價格為40
      0,000 元乙節，已如前述，堪認被上訴人抗辯：系爭車棚
      用地於78年出售之總價為153,670,000 元乙節為真。是柯
      俊明等主張系爭車棚用地出售總價僅為約80,000,000餘元
      ，其中不足153,670,000 元部分，即屬無據。復查，依上
      開土地面積及每坪單價換算結果，其中柯俊明出售3903地
      號及3904地號土地，合計面積為83.49 坪，以每坪400,00
      0 元計算價格為33,396,000元；柯俊秋出售3905地號土地
      ，面積為39.02 坪，以每坪400,000 元計算價格為15,608
      ,000元；柯俊英出售3104地號及3205地號土地，合計面積
      為261.66坪，以每坪400,000 元計算價格為104,664,000
      元，至被上訴人抗辯：柯俊秋出售土地價格應為15,609,0
      00元、柯俊英出售土地價格應為104,665,000 元，因本院
      均採被上訴人100 年6 月23日準備(二)狀（見本院卷二第31
      3 頁）記載內容，均以小數點以下取2 位數，惟被上訴人
      於辯論意旨補充狀（見本院卷三第71頁）則改採至小數點
      以下4 位數，致分別發生1,000 元之差距，併予敘明。
（５）末查，被上訴人自78年起陸續透過柯幼岩，向柯俊明等取
      回出售系爭車棚用地價款合計89,861,322元乙節，為柯俊
      明等及被上訴人所不爭執，堪可認定。則以被上訴人取回
      之價款相當於系爭車棚用地全部價款153,670,000 元比例
      計算結果，被上訴人已取回系爭車棚用地之價款占全部用
      地價款之比例約為0.584768（計算式：89,861,322元÷15
      3,670,000 元），亦堪認定。而按柯俊明出售土地之價金
      為33,396,000元，依0.584768比例計算已繳回清償之價款
      ，為19,528,912元（33,396,000元×0.584768），尚未繳
      回清償款項則為13,867,088元（33,396,000元－19,528,9
      12元）；柯俊秋出售土地之價金為15,608,000元，依0.58
      4768比例計算已繳回清償之價款，為9,127,059 元（15,6
      08,000元×0.584768，四捨五入），尚未繳回清償款項則
      為6,480,941 元（15,608,000元－9,127,059 元）；柯俊
      英出售土地之價金為104,664,000 元，依0.584768比例計
      算已繳回清償之價款，為61,204,158元（104,664,000 元
      ×0.584768，四捨五入），尚未繳回清償款項則為43,459
      ,842元（104,664,000 元－61,204,158元），被上訴人就
      柯俊秋及柯俊英計算已繳回清償及未繳回清償之金額，與
      本院上開計算有些微差距部分，係由於前述採用小數點以
      下之位數不同所產生，已如前述，併予敘明。據上所述，
      被上訴人對於柯俊明、柯俊秋及柯俊英依序尚有13,867,0
      88元、6,480,941 元、43,459,842元之系爭車棚用地出售
      價款債權，可得抗辯主張，堪予認定。是柯俊明等主張被
      上訴人已無系爭車棚用地出售價款債權云云，即屬無據。
  ６、系爭車棚用地出售價款請求權是否罹於時效：
（１）按請求權，因十五年間不行使而消滅。但法律所定期間較
      短者，依其規定；消滅時效，因左列事由而中斷：一、請
      求。二、承認。三、起訴。分別為民法第125 條、第129
      條第1 項各款所明定。次按民法129 條第1 項第2 款所稱
      之承認，係因時效而受利益之當事人（債務人）向請求權
      人表示認識其請求權存在之觀念通知。且此項承認無須一
      一明示其權利之內容及範圍等，以有可推知之表示行為即
      為已足，故如債務人之一部清償或緩期清償均可視為對於
      全部債務之承認（最高法院98年度台上字第369 號裁判要
      旨參照）。柯俊明等主張：被上訴人縱得以系爭車棚用地
      出售款，抗辯主張抵銷柯俊明等請求之地價稅債權，惟參
      酌被上訴人自承系爭車棚用地出售日期為78年12月18日，
      暨被上訴人係以96年1 月22日答辯狀送達柯俊明等，做為
      抵銷之意思表示，顯見已超過15年請求權時效，柯俊明等
      自得拒絕給付，故被上訴人主張抵銷仍無理由云云。惟被
      上訴人否認之，並抗辯：被上訴人自78年間起至83年3 月
      3 日止，先後指派被上訴人總務主任王明傑及陳梅梅，向
      柯幼岩索取柯俊明等出售系爭車棚用地之價金，共計32次
      ，金額合計89,861,322元，其中最後一次即83年3 月3 日
      ，係由陳梅梅向柯幼岩取回價金965,646 元，足見柯俊明
      等係以部分清償之事實，先後承認被上訴人之價金返還債
      權存在，則被上訴人之價金返還請求權，即因柯俊明等之
      承認債權而中斷，並自83年3 月3 日重行起算，且自重行
      起算日起至被上訴人於96年1 月22日具狀表示抵銷柯俊明
      等之債權時止，尚未逾15年期間，故柯俊明等之時效消滅
      抗辯，並無理由等語。
（２）經查，被上訴人得請求柯俊明、柯俊秋及柯俊英依序返還
      13,867,088元、6,480,941 元、43,459,842元之系爭車棚
      用地出售價款債權，於法律上並未特別規定較短之時效期
      間，揆諸前揭說明，即應適用民法第125 條之15年時效期
      間。
（３）次查，柯幼岩前曾以被上訴人向其借款89,861,322元未清
      償為由，向原審法院起訴，請求被上訴人返還上開借款，
      經原審法院以系爭40號事件受理後，判決駁回柯幼岩之請
      求確定，依系爭40號事件判決理由指稱：「（三）又被告
      （被上訴人）既將所買受之系爭土地（指系爭車棚用地）
      借名登記予原告（柯幼岩）之未成年子女（指柯俊明等）
      ，則原告代理子女將系爭土地出售後，自應類推適用委任
      之法律關係，將系爭土地價金返還被告。從而被告受領如
      附表所示之金額時，顯非基於借貸之法效意思受領甚明。
      又原告出售系爭土地後，即拒絕提出系爭土地買賣契約書
      予被告，同時拒絕透露買賣之價金為何，被告為取回系爭
      土地價款，不敢得罪原告，於派遣學校經辦人員向原告索
      取如附表所示之金額時，不得不順原告之意，簽立與事實
      不符之借據，亦屬可能之事，並經證人陳梅梅多次證述其
      事在卷，是以尚難單憑2 紙借據，即謂兩造間成立借款契
      約。被告辯稱兩造間未成立借款關係一節，堪予採信。」
      （見本院卷一第61頁正背面）等語，顯見柯幼岩於系爭40
      號事件主張被上訴人向其借款之日期及金額，事實上即為
      柯俊明等透由柯幼岩向被上訴人清償系爭車棚用地出售價
      款之一部分。此參諸被上訴人當時之總務主任陳梅梅先後
      於原審法院92年重訴字第719 號到庭證稱：「從七十八年
      九月起原告（被上訴人）總務主任有按月陸續向柯幼岩要
      錢，大約每月拿了三百萬元至五百萬元不等，前後大約拿
      回七千六百餘萬元，等我當了總務主任在八十年十月至八
      十三年三月我也向柯幼岩前後拿了一千三百萬元，大約拿
      了八千九百萬元，我們之所以跟柯幼岩拿錢，是因原告要
      向柯幼岩要回出售車棚地的錢。庭呈台灣中小企銀活期存
      摺原本一份、節本錄影本數張、收支之紀錄數張．．」等
      語，有筆錄影本附卷（見本院前審卷第92頁）；於系爭40
      號事件到庭證述：「（對於起訴狀所附借款明細表，是否
      就是向柯幼岩索取出售車棚用地款項明細？）應該是我跟
      王明傑向原告索取得款項沒有錯」、「（每次向原告拿錢
      後，有無向原告明講，這是取回學校出售車棚用地的錢？
      ）有，我向原告拿錢時，有說這是要取回學校出售車棚用
      地的錢」（見原審卷一第302-303 頁）等詞益明。
（４）又查，參酌系爭40號事件判決附表所示，其中最後一次日
      期為83年3 月3 日（見本院前審卷第63）乙節以觀，則被
      上訴人抗辯：柯幼岩清償系爭車棚用地出售款之最後一次
      係83年3 月3 日，即屬有據，堪予認定。再查，本件系爭
      車棚用地係由柯幼岩於78年間代理柯俊明等出售，業如前
      述，衡情，柯幼岩於代理柯俊明等出售系爭車棚用地後，
      有關出售土地價款，自應交付柯俊明等，倘柯幼岩未將土
      地出售款交付柯俊明等，亦屬柯幼岩與柯俊明等之間內部
      問題，除不影響出售價款仍歸屬於柯俊明等之外，迄未見
      柯俊明等為上開主張或舉證，堪認系爭車棚用地出售價款
      已交付柯俊明等收執無訛。復查，系爭車棚用地出售款既
      交付柯俊明等收受，則柯幼岩於系爭40號事件判決附表前
      後支付系爭車棚用地出售款予被上訴人，有關支付之款項
      ，自屬柯俊明等交付柯幼岩轉交付被上訴人，以為部分價
      款之清償。即或不然，縱使出售款仍留在柯幼岩處，亦係
      本於柯俊明等之指示或得其同意後，由柯幼岩逕將款項轉
      交付被上訴人，以為部分價款之清償。要之，無論前述何
      種情形之清償，均屬柯俊明等之部分清償行為無訛。而按
      柯俊明等既就應返還之系爭車棚用地出售款先後為上開一
      部債務之清償，則揆諸前揭說明，自堪認係對於系爭車棚
      用地出售款全部債務之承認。
（５）末查，柯俊明等最後一次清償土地出售款的日期係83年3
      月3 日乙節，如前所述。則參酌民法第129 條第1 項第2
      款及第137 條第1 項規定，有關被上訴人得對柯俊明等主
      張之系爭車棚用地出售款返還請求權，即應自83年3 月3
      日重行起算。本件被上訴人係於96年1 月22日具狀表示，
      以系爭車棚用地出售款返還債權抵銷柯俊明等之地價稅債
      權乙節，為柯俊明等及被上訴人所不爭執，顯見被上訴人
      行使抵銷權，其出售款返還債權，尚未逾15年期間。是柯
      俊明等主張被上訴人得抗辯主張之系爭車棚用地出售款返
      還債權，已罹於時效云云，洵屬無據。
７、被上訴人得抗辯主張抵銷部分：
（１）關於柯俊明等部分：被上訴人對於柯俊明、柯俊秋及柯俊
      英依序尚有13,867,088元、6,480,941 元及43,459,842元
      之系爭車棚用地出售價款債權，可得抗辯主張，已如前述
      。而查，柯俊明、柯俊秋及柯俊英分別繳納系爭土地之地
      價稅為1,530,069 元、6,148,235 元及1,428,385 元乙節
      ，亦如前述。則有關柯俊明等可得請求地價稅被動債權，
      經被上訴人以上述系爭車棚用地出售款主動債權抵銷後，
      依民法第335 條規定，柯俊明等之上述地價稅債權，即因
      抵銷而消滅。
（２）關於柯韋秀珍部分：被上訴人對於柯韋秀珍並無系爭車棚
      用地出售款可供抵銷乙節，為被上訴人所自承，則關於柯
      韋秀珍之169,905 元債權，即不因被上訴人行使上開抵銷
      權而消滅，併予敘明。
（三）如未限縮於爭執事項（一），則上訴人主張依照地價稅應
      由被上訴人繳納協議之債務不履行、不當得利法律關係，
      請求被上訴人給付系爭款項，有無理由？又被上訴人以上
      訴人未交出之車棚用地出售價款，與上訴人請求給付之系
      爭款項相互抵銷，有無理由？
      本件爭執事項限縮於爭執事項（一），如前所述，則本爭
      點即無贅論必要，併予敘明。
六、綜上，柯韋秀珍本於債務不履行損害賠償法律關係，請求被
    上訴人給付169,905 元，及自起訴狀繕本送達翌日即95年11
    月30日起至清償日止，按週年利率5%計算之利息，為有理由
    ，應予准許，原審為柯韋秀珍敗訴之判決，自有未合，柯韋
    秀珍上訴意旨，指摘原判決不當，求予廢棄改判，為有理由
    ，應由本院廢棄改判之。至柯俊英、柯俊秋及柯俊明本於債
    務不履行損害賠償法律關係，分別請求被上訴人給付1,428,
    385 元、6,148,235 元及1,530,069 元，固均有理由，惟既
    經被上訴人以系爭車棚用地出售款債權，予以抵銷而消滅，
    則柯俊英、柯俊秋及柯俊明分別請求被上訴人給付上開款項
    ，及均自起訴狀繕本送達翌日即95年11月30日起至清償日止
    ，按週年利率5%計算之利息，即無理由，應予駁回。原審就
    此部分為柯俊明等敗訴判決，暨駁回彼等假執行之聲請，其
    理由雖有不當，惟結論一致，仍應予維持。柯俊明等上訴意
    旨指摘原判決此部分不當，求予廢棄改判，為無理由，應予
    駁回。
七、本件事證明確，兩造其餘攻擊防禦方法，與本件判斷結果不
    生影響，自不逐一論述，併此明。
八、據上論結：本件上訴為部分有理由，部分無理由，依民事訴
    訟法第449 條、450 條、第78條、第79條、第85條第1 項、
    第463 條、第390 條第2 項、第392 條第2 項，判決如主文
    。
中    華    民    國    100   年    11    月    23    日
                            民事第四庭
                                審判長法官  蔡文貴
                                法      官  謝靜雯
                                法      官  李昭彥
以上正本證明與原本無異。
如對本判決上訴，須於判決送達後20日內向本院提出上訴狀，其
未表明上訴理由者，應於上訴後20日內向本院提出上訴理由書（
均須按他造當事人之人數附繕本）。上訴時應提出委任律師或具
有律師資格之人之委任狀，並依附註條文規定辦理。如委任律師
提起上訴者，應一併繳納上訴審裁判費。
中    華    民    國    100   年    11    月    23    日
                                書  記  官  黃一秋
附註：
民事訴訟法第466 條之1 ：
對於第二審判決上訴，上訴人應委任律師為訴訟代理人，但上訴
人或其法定代理人具有律師資格者，不在此限。
上訴人之配偶、三親等內之血親、二親等內之姻親，或上訴人為
法人、中央或地方機關時，其所屬專任人員具有律師資格並經法
院認適當者，亦得為第三審訴訟代理人。
第1 項但書及第2 項情形，應於提起上訴或委任時釋明之。
附表：
┌──┬───────┬──────────┬────────┬────┐
│編號│   舊地號     │  新   地   號      │所有權人  持分  │備  註  │
├──┼───────┼──────────┼────────┼────┤
│ 1  │苓雅區○○○段│苓雅區○○○○○段   │沈振武    全部  │        │
│    │330-4         │3088、苓雅區林德官4 │                │        │
│    │              │小段4084            │                │        │
├──┼───────┼──────────┼────────┼────┤
│ 2  │同上地段330-5 │苓雅區○○○○○段   │沈振武    全部  │        │
│    │              │4085、4085-1、4085-2│                │        │
├──┼───────┼──────────┼────────┼────┤
│ 3  │同上地段330-6 │苓雅區○○○○○段   │柯俊秋    全部  │        │
│    │號            │3090、3092、3092-1  │                │        │
├──┼───────┼──────────┼────────┼────┤
│ 4  │同上地段330-7 │苓雅區○○○○○段   │柯俊明    全部  │車棚用地│
│    │號            │3093、3094、3095    │                │78年出售│
├──┼───────┼──────────┼────────┼────┤
│ 5  │同上地段330-8 │苓雅區○○○段1小段 │柯俊英    全部  │車棚用地│
│    │              │3104、3105          │                │78年出售│
├──┼───────┼──────────┼────────┼────┤
│ 6  │同上地段330-13│苓雅區○○○段4小段 │沈振武    全部  │72.12.31│
│    │              │4083                │                │高雄市政│
│    │              │                    │                │府徵收  │
├──┼───────┼──────────┼────────┼────┤
│ 7  │同上地段331   │苓雅區○○○段4小段 │柯俊英、柯俊秋、│        │
│    │              │4097、4097-1、4097-2│柯俊明、沈振武各│        │
│    │              │                    │4分之1          │        │
├──┼───────┼──────────┼────────┼────┤
│ 8  │同上地段331-1 │苓雅區○○○段4小段 │柯俊英、柯俊秋、│        │
│    │              │4103                │柯俊明、沈振武各│        │
│    │              │                    │4分之1          │        │
├──┼───────┼──────────┼────────┼────┤
│ 9  │同上地段331-2 │苓雅區○○○段4小段 │柯俊英、柯俊秋、│        │
│    │              │4118                │柯俊明、沈振武各│        │
│    │              │                    │4分之1          │        │
├──┼───────┼──────────┼────────┼────┤
│ 10 │同上地段332   │苓雅區○○○段1小段 │沈鳳娜、沈鳳嫻各│        │
│    │              │3106                │2分之1          │        │
├──┼───────┼──────────┼────────┼────┤
│ 11 │同上地段332-1 │苓雅區○○○段4小段 │沈鳳娜、沈鳳嫻各│        │
│    │              │4099                │2分之1          │        │
├──┼───────┼──────────┼────────┼────┤
│ 12 │同上地段332-2 │苓雅區○○○段1小段 │沈鳳娜、沈鳳嫻各│        │
│    │              │3106-1              │2分之1          │        │
├──┼───────┼──────────┼────────┼────┤
│ 13 │同上地段332-3 │苓雅區○○○段4小段 │沈鳳娜、沈鳳嫻各│        │
│    │              │4099                │2分之1          │        │
├──┼───────┼──────────┼────────┼────┤
│ 14 │同上地段332-4 │苓雅區○○○段1小段 │沈鳳娜、沈鳳嫻各│        │
│    │              │3106                │2分之1          │        │
├──┼───────┼──────────┼────────┼────┤
│ 15 │同上地段332-5 │苓雅區○○○段4小段 │沈鳳娜、沈鳳嫻各│        │
│    │              │4101、4101-1        │2分之1          │        │
├──┼───────┼──────────┼────────┼────┤
│ 16 │同上地段332-6 │苓雅區○○○段4小段 │沈鳳娜、沈鳳嫻各│        │
│    │              │4120                │2分之1          │        │
├──┼───────┼──────────┼────────┼────┤
│ 17 │同上地段332-7 │苓雅區○○○段4小段 │沈鳳娜、沈鳳嫻各│        │
│    │              │4100、4100-1        │2分之1          │        │
├──┼───────┼──────────┼────────┼────┤
│ 18 │同上地段333   │苓雅區○○○段1小段 │柯俊英、柯俊秋、│        │
│    │              │3107                │柯俊明、沈振武各│        │
│    │              │                    │4分之1          │        │
├──┼───────┼──────────┼────────┼────┤
│ 19 │同上地段333-1 │苓雅區○○○段1小段 │柯俊英、柯俊秋、│        │
│    │              │3107                │柯俊明、沈振武各│        │
│    │              │                    │4分之1          │        │
├──┼───────┼──────────┼────────┼────┤
│ 20 │同上地段333-2 │苓雅區○○○段4小段 │柯俊英、柯俊秋、│        │
│    │              │4121、4121-1、4121-2│柯俊明、沈振武各│        │
│    │              │                    │4分之1          │        │
├──┼───────┼──────────┼────────┼────┤
│ 21 │同上地段333-3 │苓雅區○○○段4小段 │柯俊秋    全部  │        │
│    │              │4119、4119-1、4119-2│                │        │
│    │              │、4119-3            │                │        │
├──┼───────┼──────────┼────────┼────┤
│ 22 │同上地段333-5 │苓雅區○○○段4小段 │柯俊英、柯俊秋、│        │
│    │              │4122                │柯俊明、沈振武各│        │
│    │              │                    │4分之1          │        │
├──┼───────┼──────────┼────────┼────┤
│ 23 │同上地段335   │苓雅區○○○段4小段 │柯韋秀珍、孫康秀│        │
│    │              │4094                │鳳各2分之1      │        │
├──┼───────┼──────────┼────────┼────┤
│ 24 │同上地段335-1 │苓雅區○○○段4小段 │柯韋秀珍、孫康秀│        │
│    │              │4107                │鳳各2分之1      │        │
├──┼───────┼──────────┼────────┼────┤
│ 25 │同上地段335-2 │苓雅區○○○段4小段 │柯韋秀珍、孫康秀│        │
│    │              │4114                │鳳各2分之1      │        │
├──┼───────┼──────────┼────────┼────┤
│ 26 │同上地段336   │苓雅區○○○段4小段 │柯俊英、柯俊秋、│        │
│    │              │4115、4115-1、4115-2│柯俊明、沈振武各│        │
│    │              │                    │4分之1          │        │
├──┼───────┼──────────┼────────┼────┤
│ 27 │同上地段336-1 │                    │柯俊英、柯俊秋、│        │
│    │              │                    │柯俊明、沈振武各│        │
│    │              │                    │4分之1          │        │
└──┴───────┴──────────┴────────┴────┘